【裁判字號】    97,簡上,50
【裁判日期】    980420
【裁判案由】    拆屋還地
【裁判全文】
臺灣基隆地方法院民事判決              97年度簡上字第50號
上  訴  人  戊  ○
            乙  ○
            丙○○
            甲○○
上四人共同
訴訟代理人  林照雄律師
被  上訴人  丁○○
訴訟代理人  林宇文律師
複  代理人  張漢榮律師
上列當事人間請求拆屋還地等事件，上訴人對於中華民國97年9
月30日本院基隆簡易庭97年度基簡字第286號第一審判決提起上
訴，本院於民國98年4月6日言詞辯論終結，判決如下：
    主      文
上訴駁回。
第二審訴訟費用新臺幣陸仟元由上訴人各自負擔新臺幣壹仟伍佰
元。
    事實及理由
一、被上訴人在原審起訴主張：
(一)坐落基隆市○○區○○段一小段18地號土地（下稱系爭土地
    ），面積213平方公尺，係被上訴人與他人所共有，被上訴
    人之權利範圍為1946分之3。詎上訴人戊○於系爭土地上搭
    蓋如附圖所示編號Ａ之建物、上訴人乙○於系爭土地上搭蓋
    如附圖所示編號Ｂ之建物、上訴人丙○○於系爭土地上搭蓋
    如附圖所示編號Ｃ之建物，上訴人甲○○於系爭土地上搭蓋
    如附圖所示編號Ｄ之建物（附圖所示編號Ａ、Ｂ、Ｃ、Ｄ建
    物之門牌號碼依序為：基隆市○○路12巷9號、11號、13號
    、15號，其中Ｄ部分包含建物門牌號碼15號及17號，附圖所
    示編號Ａ、Ｂ、Ｃ、Ｄ建物所占用之面積分別為46.76、36.
    11、43.54、75.62平方公尺），而無權占用系爭土地其中20
    2.03平方公尺（46.76＋36.11＋43.54＋75.62＝202.03平方
    公尺）。上訴人無權占用系爭土地，並於系爭土地上搭蓋如
    附圖所示編號Ａ、Ｂ、Ｃ、Ｄ建物，被上訴人自得依所有權
    之法律關係，訴請上訴人拆除系爭土地上如附圖所示編號Ａ
    、Ｂ、Ｃ、Ｄ建物，將占用之系爭土地返還被上訴人及其他
    共有人，為此提起本件訴訟，請求判決：1.上訴人戊○應將
    系爭土地上如附圖所示編號Ａ部分面積四六點七六平方公尺
    之建物拆除，將土地返還被上訴人及其他共有人。2.上訴人
    乙○應將系爭土地上如附圖所示編號Ｂ部分面積三六點一一
    平方公尺之建物拆除，將土地返還被上訴人及其他共有人。
    3.上訴人丙○○應將系爭土地上如附圖所示編號Ｃ部分面積
    四三點五四平方公尺之建物拆除，將土地返還被上訴人及其
    他共有人。4.上訴人甲○○應將系爭土地上如附圖所示編號
    Ｄ部分面積七五點六二平方公尺之建物拆除，將土地返還被
    上訴人及其他共有人。5.願供擔保，請准宣告假執行。
(二)對上訴人抗辯所為之陳述：
  1.上訴人甲○○部分：
    上訴人甲○○辯稱附圖所示編號Ｄ建物係向基隆港務局買受
    云云。然上訴人甲○○向基隆港務局買受附圖所示編號Ｄ建
    物時，基隆港務局委託土地銀行代為標售之公告即載明「基
    地係屬私有與基地所有權人間無任何租賃或借用關係出售機
    關不負瑕疵擔保之責」，可知當初上訴人甲○○向港務局買
    受附圖所示編號Ｄ建物時，即知附圖所示編號Ｄ建物對於基
    地並無使用之權源，此有台灣土地銀行代為標售台灣省政府
    所有建物公告在卷足證。且依上訴人甲○○提出之附圖所示
    編號Ｄ建物建築改良物所有權狀影本，可知上訴人甲○○所
    有之附圖所示編號Ｄ建物原係木造，但經原審履勘現場，目
    前附圖所示編號Ｄ建物則為鋼筋水泥RC結構，已非原來之木
    造建物，可知上訴人甲○○原買受之附圖所示編號Ｄ建物業
    已滅失，目前現況之附圖所示編號Ｄ建物係上訴人甲○○事
    後無權占用系爭土地所興建。
  2.上訴人戊○、乙○、丙○○部分：上訴人戊○、乙○、丙○
    ○分別就其所購買之附圖所示編號Ａ、Ｂ、Ｃ建物，辯稱其
    等所有之建物係原始起造人以正當權源佔用系爭土地所建築
    ，其後將附圖所示編號Ａ、Ｂ、Ｃ建物出賣他人，最後輾轉
    由其等分別買受，從而上訴人戊○、乙○、丙○○分別占有
    附圖所示編號Ａ、Ｂ、Ｃ建物，亦有正當權源云云。然上訴
    人戊○、乙○、丙○○所有附圖所示編號Ａ、Ｂ、Ｃ建物之
    原始起造人，係以何種法律關係占有系爭土地，並未見上訴
    人戊○、乙○、丙○○舉證以實其說，由上訴人戊○所提出
    之公證書影本亦僅可證明其購買附圖所示編號Ａ建物，而上
    訴人丙○○亦僅提出附圖所示編號Ｃ建物之稅籍資料，究竟
    其等對於系爭土地部分有何占有正當權源，均未有載明，故
    其抗辯自不足採。又其中上訴人乙○買受附圖所示編號Ｂ號
    建物時，不動產買賣契約上尚特別註明「該屋基地係官有地
    、未承租，日後需租或買均由買方承租或承買之」，足知買
    受之時，上訴人乙○即知根本無使用系爭土地之正當權源。
二、上訴人則以：
(一)上訴人甲○○部分：被告甲○○所有附圖所示編號Ｄ建物，
    係於民國73年間向基隆港務局所購買，有建物所有權狀謄本
    在卷供參，則附圖所示編號Ｄ建物既係上訴人甲○○依照買
    賣關係而取得正當占有權源，被上訴人自不能主張上訴人無
    權占有系爭土地，而訴請上訴人拆屋還地。
(二)上訴人戊○、乙○、丙○○部分：上訴人戊○所有附圖所示
    編號Ａ建物，係於83年10月7日向訴外人葉政華所購買，有
    買賣契約書可參；上訴人乙○所有附圖所示編號Ｂ建物，係
    於51年5月23日向訴外人張美玉所購買，有買賣契約、建物
    稅單可稽；另上訴人丙○○所有附圖所示編號Ｃ建物，係於
    88年間向訴外人鄒明雄購買，有建物稅籍證明書足參。是附
    圖所示編號Ａ、Ｂ、Ｃ建物之原始起造人皆因有正當權源而
    得以建築地上物，其後將附圖所示編號Ａ、Ｂ、Ｃ建物出賣
    他人並輾轉由上訴人戊○、乙○、丙○○所買受，故上訴人
    戊○、乙○、丙○○所有附圖所示編號Ａ、Ｂ、Ｃ建物，雖
    無保存登記，然係有正當權源於系爭土地上搭蓋地上物，並
    非無權占有系爭土地。
(三)並聲明：被上訴人在原審之訴駁回。如受不利益判決，願供
    擔保請准宣告免為假執行：
三、本件原審對於被上訴人之請求，判決上訴人應將附圖所示編
    號Ａ、Ｂ、Ｃ、Ｄ建物拆除後，將系爭土地返還被上訴人及
    其他共有人，併依職權為假執行宣告，上訴人就原審判決全
    部聲明不服，求為判決：(一)原判決廢棄。(二)被上訴人在原審
    之訴駁回；上訴人之上訴理由除與原審相同予以引用外，並
    補充：
    (一)附圖所示編號Ｄ建物及占用之基地即系爭土地於42年間，
      均屬國有，管理機關均為台灣省財政廳，嗣後該建物及系
      爭土地數度易主，附圖所示編號Ｄ建物最後於73年7月19
      日由上訴人甲○○向基隆港務局購買，系爭土地則於97年
      2月1日因贈與而由被上訴人取得共有權。參諸最高法院48
      年度台上字第1457號判例：「土地與房屋為各別之不動產
      ，各得單獨為交易之標的，且房屋性質上不能與土地使用
      權分離而存在，亦即使用房屋必須使用該房屋之地基，故
      土地及房屋同屬一人，而將土地及房屋分開同時或先後出
      賣，其間雖無地上權設定，然除有特別情事，可解釋為當
      事人之真意，限於賣屋而無基地之使用外，均應推斷土地
      承買人默許房屋承買人繼續使用土地」意旨，上訴人甲○
      ○顯係有權使用系爭土地，並非無權占有，被上訴人自不
      得訴請其拆屋還地。。
    (二)上訴人戊○、乙○、丙○○、甲○○所有如附圖所示編號
      Ａ、Ｂ、Ｃ、Ｄ建物，已占用系爭土地多年，顯係以行使
      地上權之意思，而占有使用系爭土地，依民法第772條準
      用第768條、第769條規定已因時效而取得地上權，自非無
      權占有系爭土地，被上訴人自不得訴請其拆屋還地。
    被上訴人則聲明：駁回上訴，被上訴人之答辯意旨除與原審
    相同予以引用外，並補充：
    (一)上訴人甲○○所提出之建築改良物登記總簿上之門牌號碼
      係太平巷5號是否即為附圖所示編號Ｄ建物，已有疑義，
      且依系爭土地登記簿謄本，系爭土地與附圖所示編號Ｄ建
      物所有權人自始即非屬同一人，上訴人甲○○僅憑建築改
      良物登記總簿土地所有權人姓名欄項下記載「國有 (管理
      機關)台灣省政府」，遽認編號Ｄ建物及其占用基地即系
      爭土地原屬同一人所有，亦堪質疑。而上訴人所援引之最
      高法院48年度台上字第1457號判例，係以土地及房屋屬同
      一人所有始有適用，上訴人甲○○既未能證明附圖所示編
      號Ｄ建物及其占用基地即系爭土地原屬同一人所有，即無
      該判決之適用。況且，觀諸上訴人甲○○提出之附圖所示
      編號Ｄ建物建築改良物所有權狀，其結構係屬木造，然原
      審履勘現場時，附圖所示編號Ｄ建物之結構則為鋼筋水泥
      RC結構，已非原來之木造建物，可知上訴人甲○○原買受
      之附圖所示編號Ｄ建物業已滅失，目前現況之附圖所示編
      號Ｄ建物係上訴人甲○○事後重新興建，而屬無權占用甚
      明。
    (二)上訴人等未能舉證證明已合法取得地上權。退而言之，縱
      認上訴人等係出於地上權人之意思而長期占有系爭土地，
      然上訴人等並未於起訴前向地政機關聲請為地上權登記，
      參諸最高法院69年3月4日、80年6月4日民事庭決議意旨，
      法院毋庸就其是否具備時效取得地上權之要件加以審理。
四、被上訴人主張系爭土地為其與他人所共有，而遭上訴人戊○
    、乙○、丙○○及甲○○所有如附圖所示編號Ａ、Ｂ、Ｃ、
    Ｄ建物占用 (占用系爭土地之位置、面積分別如附圖所示編
    號Ａ、Ｂ、Ｃ、Ｄ部分所示)等情，業據被上訴人提出系爭
    土地謄本為證，並經原審於97年5月6日會同基隆市信義地政
    事務所勘測屬實，有勘驗筆錄及複丈成果圖在卷可憑，堪信
    被上訴人此部分主張為真實。惟上訴人均辯稱其所有如附圖
    所示編號Ａ、Ｂ、Ｃ、Ｄ建物均有占用系爭土地之正當權源
    ，是本件之爭點僅為上訴人所有如附圖所示編號Ａ、Ｂ、Ｃ
    、Ｄ建物有無占用系爭土地之正當權源？查：
(一)按所有人對於無權占有或侵奪其所有物者，得請求返還之。
    對於妨害其所有權者，得請求除去之。有妨害其所有權之虞
    者，得請求防止之；各共有人對於第三人，得就共有物之全
    部為本於所有權之請求。但回復共有物之請求，僅得為共有
    人全體之利益為之，民法第767條、第821條分別定有明文。
    又以無權占有為原因，請求返還所有物之訴，被告對原告就
    其物有所有權存在之事實無爭執，而僅以非無權占有為抗辯
    者，原告於被告無權占有之事實，無舉證責任。被告應就其
    取得占有，係有正當權源之事實證明之。如不能證明，則應
    認原告之請求為有理由（最高法院72年台上字第1552號判決
    意旨參照）。
(二)上訴人甲○○抗辯附圖所示編號Ｄ之建物與所占用土地原屬
    同一人所有，依最高法院48年台上字第1457號、64年台上字
    第110號判例意旨，上訴人甲○○係有權占有系爭土地云云
    ，並提出基隆市信義地政事務所於97年3月27日所所核發之
    建築改良物登記總簿影本為憑（見二審卷52頁）。惟被上訴
    人否認前開建物與占用之系爭土地原同屬一人所有。經查，
    依上訴人所提出係附圖所示編號Ｄ建物之建物登記謄本（見
    原審卷37頁反面）及前開建築改良物登記總簿（見二審卷52
    頁）所載，該建物係於42年8月18日登記為國有；然依被上
    訴人所提出土地登記簿謄本所示（見二審卷58-62頁），系
    爭土地於35年7月19日收件並於40年3月31日登記為連震東等
    4人所有，難認附圖所示編號Ｄ之建物與所占用之系爭土地
    原屬同一人所有。至上訴人所提前開建築改良物登記總簿影
    本（見二審卷52頁）上所載該建物係坐落於國有土地，僅係
    針對建物坐落土地所為之相關記載，依土地法第43條之規定
    ，自不足推翻系爭土地已登記為連震東等4人所有之絕對效
    力，是上訴人援此所為抗辯，自不足取。況且依上訴人甲○
    ○提出之基隆港務局委託土地銀行代為標售之公告，亦載明
    「基地係屬私有與基地所有權人間無任何租賃或借用關係出
    售機關不負瑕疵擔保之責」（見原審卷37頁），是上訴人甲
    ○○當初向基隆港務局買受如附圖編號Ｄ所示之建物時，即
    知該建物所占用之系爭土地係屬他人私有且無使用之正當權
    源，上訴人甲○○自不得援引最高法院48年台上字第1457號
    判例意旨抗辯系爭土地所有權人默許其繼續使用土地而係有
    權占有。又查，再觀諸上訴人甲○○自稱係如附圖所示編號
    Ｄ之建物建築物改良物所有權狀 (73年核發，見原審卷第36
    頁)，記載之建築式樣「二層」、主要建築材料「木造」，
    上訴人甲○○嗣於本院提出亦稱係附圖所示編號Ｄ建物建築
    物改良物登記總簿同樣明載建積「第一層」、「第二層」、
    主體構造「木」，而對照原審於97年5月6日至現場勘驗所拍
    攝之附圖所示編號Ｄ建物照片 (見原審卷第59頁下方、第61
    頁)，附圖所示編號Ｄ建物已為三層之建築，且主要建築材
    料為鋼筋水泥RC結構，且以基隆市之多雨潮溼，然其外觀尚
    屬新穎，應屬較新年份，顯非屬是數十年以前所蓋之木造房
    屋，是現在之附圖所示編號Ｄ建物已非原基隆市○○路12巷
    15 號房屋，而係由原為木造結構之房屋重新興建為鋼筋水
    泥房屋，此亦為上訴人甲○○所不爭 (見二審卷第56頁)，
    是附圖所示編號Ｄ建物已非原建物改建或重大修繕而係新建
    無訛，故現在之附圖所示編號Ｄ建物實非所有權狀所載之原
    基隆市○○路12巷15號房屋，而係籍由原來門號房屋而存在
    。附圖所示編號Ｄ建物既係經由重建而占用系爭土地，以最
    高法院48年度台上字第1457號判例之意旨，實因房屋價值不
    貲，如任土地買受人請求拆屋，於社會經濟有所損失，故予
    以限制（最高法院81年度台上字第3009號判決意旨參照），
    本件重建之建物，縱原建物原與占用土地同屬一人所有，亦
    無前開判例之適用，此外上訴人甲○○於重建附圖所示編號
    Ｄ建物之時，既未能舉證證明已得系爭土地所有權人之同意
    ，或有何占用系爭土地之正當權源，上訴人甲○○辯稱其係
    有權占有云云，即難採信。
(三)上訴人等4人雖抗辯其等應已因時效而取得系爭土地之地上
    權等語。然上訴人等始終未舉證其如何係本於地上權的意思
    而占有被上訴人所共有系爭土地，而非本於所有權、租賃、
    借用或其他法律關係等意思而長期占有被上訴人所共有系爭
    土地，已無從主張依民法第77 2條準用第768條、第769條規
    定因時效而取得地上權，上訴人等所辯其係本於地上權人之
    意思而占有云云，已難採信；退而言之，縱認上訴人等係以
    地上權人之意思而長期和平占用被上訴人所共有系爭土地，
    然按因時效而取得地上權登記請求權者，不過有此請求權而
    已，在未依法登記為地上權人以前，仍不得據以對抗土地所
    有人而認其並非無權占有 (最高法院69年度第5次民事庭會
    議決議意旨)，又占有人因時效而取得地上權登記請求權者
    ，以已具備時效取得地上權之要件，向該管地政機關請求為
    地上權登記，如經地政機關受理，則受訴法院即應就占有人
    是否具備時效取得地上權之要件，為實體上裁判，且此係指
    占有人在土地所有人起訴前已申請為地上權之登記且經受理
    者，始有其適用 (最高法院80年度第2次民事庭會議決議補
    充69年度第2次民事庭會議決議、最高法院83年度台上字第1
    448號判決意旨參照)，上訴人等4人雖抗辯其已長期和平占
    用系爭土地，應已合法取得地上權云云，但其於被上訴人起
    訴前始終未曾向地政機關申辦地上權登記，則依據最高法院
    民事庭上開決議及判決意旨，即無從以時效取得地上權為由
    對抗被上訴人。綜上，上訴人等4人所辯其已因時效而取得
    地上權云云，均不足以據為其有權占用被上訴人所共有系爭
    土地之依據。又上訴人乙○買受附圖所示編號Ｂ建物時，其
    不動產買賣契約上尚特別註明「該屋基地係官有地、未承租
    ，日後需租或買均由買方承租或承買之」等語，益徵上訴人
    乙○於買受附圖所示編號Ｂ建物時，即知其所買受之建物並
    無使用系爭土地之正當權源存在。此外，上訴人等4人復未
    能提出其他有利之證據，以資證明為有合法占用之權源，是
    上訴人等4人辯稱其係地上權人有權占有云云，亦難採信。
五、從而，被上訴人本於系爭土地共有人地位，依民法第767條
    、第821條之規定，請求無權占有人即上訴人分別拆除附圖
    所示編號Ａ、Ｂ、Ｃ、Ｄ建物，並將占有之系爭土地返還被
    上訴人及其他共有人，為有理由，應予准許。原審為被上訴
    人勝訴之判決，並依職權為假執行，洵無不合。上訴論旨指
    摘原判決不當，求予廢棄，為無理由，應予駁回。
六、本件結論已明，兩造其餘之攻擊、防禦方法及舉證，已與結
    論無關，故不再一一論究，併予敘明。
七、據上論結，本件上訴為無理由，依民事訴訟法第436條之1第
    3項、第449條第1項、第78條、第85條第1項前段、第87條第
    1 項，判決如主文。
中    華    民    國    98    年    4     月    20    日
                  民事庭審判長法  官  李媛媛
                              法  官  姚貴美
                              法  官  徐世禎
以上正本係照原本作成。
本件判決不得上訴。
中    華    民    國    98    年    4     月    20    日
                              書記官  周素秋


司法院資訊處製作；財團法人民間司法改革基金會備份。
